【裁判字號】    96,易,6084
【裁判日期】    970514
【裁判案由】    詐欺
【裁判全文】
臺灣臺中地方法院刑事判決              96年度易字第6084號
公  訴  人  臺灣臺中地方法院檢察署檢察官
被      告  戊○○
上列被告因詐欺案件，經檢察官提起公訴（96年度偵字第21920
、26976號）及移送併案審理（臺灣臺中地方法院檢察署96年度
偵字第22624號、臺灣板橋地方法院檢察署97年度偵字第338號）
，本院判決如下：
    主    文
戊○○犯幫助恐嚇取財罪，處有期徒刑伍月，如易科罰金，以新
臺幣壹仟元折算壹日。
    犯罪事實
一、戊○○明知金融行庫之存摺、提款卡等於身分上、交易上係
    具有重要憑信之文件，且具有屬人性，可預見他人使用其所
    有之銀行存摺、提款卡，可能用於掩飾因犯罪所匯入之款項
    ，竟仍容任該人使用其帳戶以遂行詐騙或恐嚇他人財物之犯
    行，而不違背其本意，將其於民國93年7月27日，在第一商
    業銀行沙鹿分行（下稱第一商銀沙鹿分行）所開立之帳號00
    000000000號帳戶及於93年8月17日，在華南商業銀行沙鹿分
    行（下稱華南銀行沙鹿分行）之帳號000000000000號帳戶之
    存摺、提款卡、密碼、印章，於96年4月25日向華南銀行沙
    鹿分行申辦掛失止付補付存摺後至96年4月26日5時前之某時
    ，在不詳地點，提供與真實姓名、年籍不詳之人及所屬詐欺
    、恐嚇取財集團使用，而基於幫助該詐欺、恐嚇取財集團取
    財之不確定故意，任由他人藉以遂行犯罪。而該集團於取得
    戊○○上開帳戶之存摺、提款卡、密碼、印鑑等物後，分別
    於：
  (一)96年4月26日，打電話予庚○○佯稱前女友遭其綁架，致使
    庚○○心生畏懼，依指示於同日5時33分許，分別匯款新台
    幣（以下同）4,000元、33,000元至上開戊○○之第一商銀
    沙鹿分行帳戶內。
  (二)96年4月26日，在電腦網路上佯稱援交女子，欲與丁○○進
    行色情交易，致使丁○○陷於錯誤，依指示於同日上午11時
    15分、11時19分許，2次至臺北縣板橋市○○路○段329號第
    一商銀華江分行匯款至上開戊○○之第一商銀沙鹿分行帳戶
    ，金額分別為34,000元及1,000元之款項。
  (三)96年4月26日清晨5時許，在電腦網路上佯稱援交女子，欲與
    丙○○進行色情交易，致使丙○○陷於錯誤，依指示於同日
    至臺北縣板橋市○○路○段329號第一商銀華江分行，匯款
    35,000元至上開戊○○之第一商銀沙鹿分行帳戶內。
  (四)96年4月27日，打電話予甲○○假冒電信公司催繳電話費，
    致使甲○○陷於錯誤，依指示使其於同日14時7分許，至高
    雄市○○區○○路336號華南銀行匯款271,000元至上開戊○○之華南銀行沙鹿分行帳戶內。迨庚○○、丁○○、甲○○
    、丙○○於匯款後，均發覺有異始知受騙，故向警方報案而
    查獲。
二、案經臺中縣警察局清水分局報告及臺北縣政府警察局中和分
    局報告臺灣板橋地方法院檢察署呈請臺灣高等法院檢察署令
    轉臺灣臺中地方法院檢察署檢察官偵查起訴，及臺北縣政府
    警察局三重分局報告臺灣臺中地方法院檢察署檢察官移送併
    案審理。
    理    由
一、證據能力部分：
    按現行刑事訴訟法為保障被告之反對詰問權，排除具有虛偽
    危險性之傳聞證據，以求實體真實之發見，於該法第159條
    第1項明定被告以外之人於審判外之言詞或書面陳述，除法
    律有規定者外，不得作為證據。而刑事訴訟法第159條之1至
    159條之4有傳聞法則之例外規定，且被告以外之人於審判外
    之陳述，雖不符前4條之規定，而經當事人於審判程序同意
    作為證據，法院審酌該言詞陳述或書面陳述作成時之情況，
    認為適當者，亦得為證據；當事人、代理人或辯護人於法院
    調查證據時，知有第159條第1項不得為證據之情形，而未於
    言詞辯論終結前聲明異議者，視為有前項之同意，刑事訴訟
    法第159條之5定有明文。本件檢察官、被告並未就被告以外
    之人於審判外之陳述有所爭執，且迄於言詞辯論終結前，均
    未主張有刑事訴訟法第159條第1項不得為證據之情形，是應
    認已同意作為證據，且經本院審酌後，認無不適當之情形，
    應認均有證據能力，合先敘明。
二、認定犯罪事實所憑證據及理由：
  (一)被告戊○○於本院審理中坦白承認前揭第一商銀沙鹿分行、
    華南銀行沙鹿分行帳戶確實是伊所申請開戶使用之事實，並
    有華南銀行沙鹿分行96年5月22日（96）華沙存字第43號函
    附前揭華南銀行沙鹿分行帳戶之原始開戶資料、身分證明文
    件及往來明細表（附於臺中縣警察局清水分局警卷第13至16
    頁）、96年10月29日（96）華沙存字第109號函附原始開戶
    資料、身分證明文件、補發存摺、印鑑變更、通報警示帳戶
    資料及往來明細表（附於96年度偵字第21920號卷第35至39
    頁）、第一商銀沙鹿分行96年11月2日一沙字第181號函附前
    揭第一商銀沙鹿分行帳戶之開戶基本資料、申辦提款卡申請
    書、印鑑卡掛失暨更換新印鑑申請書及往來明細表等資料各
    1份存卷（附於96年度偵字第21920號卷第27至34頁）可佐，
    此部分事實堪予認定。
  (二)被害人庚○○因接到恐嚇集團成員恐嚇電話，佯稱前女友遭
    其綁架，致使被害人庚○○心生畏懼，依指示於96年4月26
    日5時33分許，分別匯款4,000元、33,000元至被告前揭第一
    商銀沙鹿分行帳戶內，此據被害人庚○○於警詢中及本院審
    理中到庭具結證述（參見96年度偵字第21920號卷第22頁、
    本院卷第41頁）明確，並有內政部警政署反詐騙案件紀錄表
    、臺北縣政府警察局三重分局光明派出所受理各類案件紀錄
    表、受理詐騙帳戶通報警示、詐騙電話斷話簡便格式表、受
    理刑事案件報案三聯單、ATM交易明細表各1份存卷（附於96
    年度偵字第2192 0號卷第23頁背面至第26頁）可憑。
  (三)被害人丁○○因在電腦網路上，因詐騙集團成員佯稱援交女
    子，欲與被害人丁○○進行色情交易，致使被害人丁○○陷
    於錯誤，依指示於96年4月26日上午11時15分、11時19分許
    ，2次至臺北縣板橋市○○路○段329號第一商銀華江分行分
    別匯款34,000元及1,000元至被告所有之第一商業銀行沙鹿
    分行帳戶內之事實，業據被害人丁○○於警詢中指訴明確（
    見96年度偵字第21920號卷第10頁），並有臺北縣政府警察
    局新莊分局明志派出所受理刑事案件報案三聯單、受理各類
    案件紀錄表、受理詐騙帳戶通報警示、詐騙電話斷話簡便格
    式表、內政部警政署反詐騙案件紀錄表各1份、ATM交易明細
    表2紙附卷（附於同上卷第11至14頁）可憑。
  (四)被害人丙○○於96年4月26日清晨5時許，在電腦網路上，因
    詐騙集團成員佯稱援交女子，欲與被害人丙○○進行色情交
    易，致使被害人丙○○陷於錯誤，依指示於同日至臺北縣板
    橋市○○路○段329號第一商銀華江分行，匯款35,000元至
    被告之第一商銀沙鹿分行帳戶內之事實，業據被害人潘師誠
    於警詢、偵訊時指訴綦詳（參見臺灣板橋地方法院檢察署96
    年度偵字第16830號卷第6、7、38頁），並有ATM交易明細表
    、返還滯留於「警示帳戶」內剩餘款申請書、切結書各1份
    附卷（附於同上卷第19、2 5、26頁）可佐。
  (五)被害人甲○○於96年4月27日14時7分因接到詐騙電話，因而
    陷於錯誤，而將271,00 0元匯至上開華南銀行沙鹿分行帳戶
    內等情，此據被害人甲○○於警詢中指訴明確（參見臺中縣
    警察局清水分局警卷第4、5頁），並有內政部警政署反詐騙
    諮詢專線紀錄表、高雄市政府警察局楠梓分局楠梓派出所受
    理詐騙帳戶通報警示、詐騙電話斷話簡便格式表、受理各類
    案件紀錄表、華南銀行全行通收存款憑條副根各1份附卷（
    附於同上警卷第6至9頁）可憑。
  (六)金融機構之帳戶一般人均可輕易申請開設，並未設有任何特
    殊之限制，此乃眾所周知之事實，依一般人之社會生活經驗
    ，倘係經由合法管道之收入或支出，其於金融帳戶之存放及
    提領，本可自行向金融行庫開立帳戶後使用，殊無大費周章
    使用他人帳戶之必要，況且近來類如刮刮樂、退稅轉帳等詐
    騙案件層出不窮，詐騙集團多利用人頭帳戶做為出入帳戶，
    不僅廣為媒體所披載，亦經政府一再宣導提醒注意，尤以現
    今各地金融機構所設自動提款機莫不設定轉帳之警示畫面，
    或張貼警示標語，促請使用大眾注意，衡諸目前社會以電視
    、報紙甚至網路等管道流通資訊之普及程度，以及使用自動
    提款機從事提款、轉帳交易之頻繁，苟見有陌生人不思以自
    己名義申請開立帳戶，反而向不特定人蒐集或收購他人之金
    融機構帳戶使用，帳戶所有人焉能安心將其帳戶交付收購帳
    戶之人，而絲毫未加懷疑其收集帳戶之目的即在於詐取他人
    財物？被告既明知詐騙集團多以蒐集他人帳戶供作詐騙被害
    人匯款之犯罪工具，而將其所開立之上開帳戶存摺、提款卡
    連同密碼交予他人，由此顯見被告對於他人係將該帳戶用以
    實施詐欺犯行，當可預見，且其對於該人利用其帳戶向人詐
    取財物，並無違背其本意，是被告主觀上應具有幫助他人詐
    取財物之不法犯意甚明。
  (七)本件事證明確，被告犯行堪以認定。
三、對被告辯解之判斷：
    訊據被告戊○○固不否認前揭第一商銀沙鹿分行、華南銀行
    沙鹿分行帳戶確實是伊所申請使用之事實，惟矢口否認有何
    幫助詐欺取財之犯行，辯稱：上開帳戶之存摺、金融卡、印
    章及密碼伊是交給伊母親己○○○保管，是放在家中客廳遭
    竊，伊並沒有將上開帳戶交予他人使用云云。經查：
  (一)被告於警詢中供稱：當時住處遭竊只有伊的存摺及金融卡被
    偷，因為家中沒有貴重物品等語（見96年度偵字第21920號
    卷第4頁）；於檢察官訊問時供稱：伊是在96年5月要找帳戶
    作為薪資轉帳使用，但找不到，因為之前有一次回家發現東
    西很亂，所以懷疑帳戶被偷，但沒有發什麼東西不見；第一
    商銀沙鹿分行帳戶於96年4月24日印鑑掛失紀錄是伊親自辦
    理的，本件的2個帳戶都是在2年前就沒在用了，伊在96年4
    月到現在的美髮店工作，需要帳戶做薪資轉帳用，才發現帳
    戶不見了，現在的工作薪資是直接領薪水，提款卡的密碼伊
    忘記了，因為是伊母親在保管，伊母親因為怕忘記，所以將
    提款卡密碼寫在存摺上，96年4月24、25日時，有發現印鑑
    遺失，提款卡並沒有遺失，伊確認96年4月24日、25日提款
    卡還在伊身上，並沒有不見，伊確認96年4月24日伊還有將
    上開2家銀行提款卡交給伊母親保管，伊母親將提款卡放在
    電視櫃子等語（同上卷第43至45頁）；於本院審理時供稱：
    第一商銀沙鹿分行帳戶於96年4月24日申請補發單之內容是
    伊填寫的，當日就拿到補發的存摺，伊申請時就更換印鑑，
    提款卡沒有遺失在伊身上；伊於96年4月24日交給伊母親第
    一商銀沙鹿分行的存摺、印鑑，華南銀行沙鹿分行的是在隔
    日交給伊母親，兩家提款卡本來就在伊母親那裡；伊是因為
    不確定要用哪個帳戶，所以兩個帳戶都重新申請；第一商銀
    及華南銀行沙鹿分行帳戶提款卡密碼都是181940，臨櫃密碼
    伊不知道，因為伊沒有到銀行臨櫃提領過錢，因伊不知道臨
    櫃提款的密碼，所以沒有告知伊母親；伊家裡遭小偷，除了
    上開帳戶外，還有丟掉3,000元等語（見本院卷第37頁背面
    至39頁背面），是被告就：(1)前揭帳戶之提款卡是在伊身上
    或是交予伊母親保管一節，前後供述不一；(2)申請補發存摺
    及更換印鑑係為了薪資轉帳使用，然目前仍是現金支領，有
    違常理；(3)依一般常情，公司為員工之利益，均有合作之銀
    行，以較高之利率作為薪資轉帳之帳戶，或由員工自行提出
    供轉帳之帳戶，本件既欲作為薪資轉帳，如非公司有指定之
    合作銀行，則應由被告自行提供帳戶，被告辯稱伊不知要用
    哪一個帳戶作為薪資轉帳，有違常情；(4)被告於警詢、偵訊
    時均供稱伊家中遭竊，除了上開2個帳戶外，並無其他物品
    失竊等語明確，於本院審理中復供稱尚有金錢遭竊等語，其
    前後供述不一；(5)被告於96年4月24、25日分別向上開二家
    銀行申請補發存摺及更換印鑑，而被害人於96年4月26日凌
    晨即遭詐騙集團施以詐術，是豈有被告甫辦理存摺補發，並
    交予伊母親而收置家中後，相隔幾小時前揭2個帳戶隨即遭
    竊，如此巧合，殊難想像；(6)再者，被告辯稱伊不知道臨櫃
    提款密碼云云，惟被害人甲○○受詐騙將款項匯入被告前揭
    華南銀行沙鹿分行帳戶後，隨即遭人臨櫃提領，此有該銀行
    存款往來明細表1紙附卷（附於96年度偵字第21920號卷第38
    頁）可憑，顯見被告前揭所辯不實。
  (二)證人己○○○於警詢中證稱：被告上開2帳戶之存摺、印鑑
    、提款卡、密碼均是伊在保管，當天是被告因上班需要帳戶
    方便薪資轉帳，所以跟伊要存摺、印鑑至銀行掛失更印啟用
    動作，於96年4月24日當天就將存摺、印鑑交給伊保管，約
    在96年5月9、10日發現遺失，家裡並沒有遭竊過，伊有將帳
    號密碼寫在存摺或提款卡上面等語（見臺灣板橋地方法院檢
    察署97年度偵字第338號卷第10頁）；於本院審理時證稱：
    被告前揭2個銀行帳戶的存摺、提款卡、印鑑是在92、93年
    申請的時候就交給伊了，是在96年時因工作上的需要，被告
    才找伊拿，因一時找不到，所以伊就叫被告重新申請，約是
    在96年4月24、25日重新申請新的存摺、提款卡、印鑑，密
    碼也有告訴伊，伊有抄起來，但伊忘了是抄寫在存摺上還是
    提款卡上，被告有告訴伊臨櫃提款的密碼，伊曾經提過錢，
    當初被告要去申請時，伊有告訴被告密碼不要改，這樣伊才
    記得。（後改稱：伊都是用提款卡提領現金的，不知道什麼
    是臨櫃密碼）被告將提款卡、存摺交給伊後，伊就放在家中
    櫃子裡，後來遭竊就不見了，應該是在96年4月25日遭竊的
    ，除了上開2個帳戶外，伊女兒也發現丟了現金3,000元；上
    開2個帳戶內，應該沒什麼錢，伊之前說有用提款卡，是指
    伊都用二兒子或伊自己郵局的帳戶，伊沒有使用被告上開2
    個帳戶，伊告知被告不要改密碼伊才記得住，是因為伊家中
    所有帳戶的密碼都是設定同一組等語（見本院卷第39頁背面
    至40頁）。是證人己○○○就：(1)前揭帳戶之提款卡是否遺
    失，與被告所述不符；(2)家中所有帳戶之密碼都是設定同一
    組，且證人己○○○還特地交待被告不要更改密碼，則證人
    己○○○對於上開帳戶之密碼，當無擔心忘記，而將密碼書
    寫於存摺或提款卡上之理；(3)證人己○○○對於是否使用過
    被告上開2個帳戶前後證述不一；(4)對於家中是否曾經遭竊
    ，前後供述不一；(5)對於家中失竊之物品，與被告同時翻異
    前詞說除上開2帳戶外，尚有現金失竊，前後證述不一，已
    難採信。
  (三)前揭第一商銀沙鹿分行帳戶，於96年4月24日因被告於96年4
    月20日在外遺失皮包而申請補發存摺及更換印章，此有第一
    商銀沙鹿分行96年10月24日一沙字第172號函附該帳戶之印
    鑑變更申請書、印鑑卡掛失暨更換新印鑑申請書及活期存款
    明細分類帳影本附卷（附於96年度核退字第2028號卷第5至8
    頁）可參。顯見被告所有之第一商銀沙鹿分行帳戶存摺、印
    章，係由被告親自保管並攜帶在身，並非由被告之母親保管
    。
  (四)又詐欺集團以他人帳戶供作詐得款項出入之帳戶，通常會先
    取得帳戶所有人之同意或加以測試才使用，否則一旦帳戶所
    有人辦理掛失，被害人所匯入之款項即遭凍結無法提領，而
    帳戶所有人反可輕易辦理補發存摺、變更印鑑及密碼，將款
    項提領一空，衡以上情，犯罪集團當無甘冒此風險之理。是
    以，果若被告辯稱其所有上開帳戶資料均係遭竊等情為真，
    則持有上開帳戶資料之犯罪集團根本無法防免該帳戶所有人
    何時將辦理掛失止付，而被害人所匯入之款項是否可順利提
    領即處於不確定狀態，又豈需大費周章向他人詐欺取財後，
    要求被害人匯款至其等無法擔保確可領用之帳戶內，而可能
    平白為帳戶申請使用人牟利？
  (五)另於當天存入款項，旋於同日領出大部分存款一情，此為人
    頭帳戶買賣之慣有現象，蓋出賣帳戶者必先結清餘款，始會
    將無財產價值之帳戶資料交予收購者。又本件前揭第一商銀
    沙鹿分行帳戶於96年4月25日前並無任何餘額，隨即於96年4
    月25日當日就有20次之存提款交易，前揭華南銀行沙鹿分行
    帳戶於96年4月26日前餘額僅18元，此有上開2帳戶之存款明
    細分類帳及存款往來明細表各1份附卷（附於96年度偵字第
    21920號卷第31、38頁）可憑，是上開第一商銀沙鹿分行帳
    戶於同一日存、提款數次之異常交易行為，符合詐騙集團收
    購人頭帳戶時須先測試帳戶之情相符。
  (六)上開2帳戶內若如被告所辯係於96年4月25日失竊，然該2帳
    戶於失竊時之餘額合計亦僅有18元，試問如僅為單純竊盜，
    又豈會僅竊取餘額僅剩18元之帳戶，而不竊取其他較值錢之
    物品，被告所辯上開2帳戶是遭竊云云，顯不足採，足徵被
    告確有交付系爭帳戶存摺、提款卡及密碼資料予詐欺集團成
    員無訛。
  (七)綜上，被告前後供述不一，且有違常情，顯係臨刑卸責之詞
    ，不足採信；證人己○○○為被告之母，所為之證述前後亦
    有不一，且有違常理，顯係迴護之詞，尚非可採。
三、論罪科刑的理由：
  (一)按刑法上之幫助犯，係對於犯罪與正犯有共同之認識，而以
    幫助之意思，對於正犯資以助力，而未參與實施犯罪之行為
    者而言（最高法院75年度臺上字第1509號、88年度臺上字第
    1270號判決意旨可資參照）。是以，如未參與實施犯罪構成
    要件之行為，且係出於幫助之意思提供助力，即屬幫助犯，
    而非共同正犯。本件被告與上開恐嚇、詐欺集團成員並無共
    同實施恐嚇、詐欺取財犯罪之犯意聯絡或行為分擔，僅基於
    幫助恐嚇、詐欺取財之犯意，提供前開第一商銀、華南銀行
    沙鹿分行帳戶存摺、金融卡及密碼予上開恐嚇、詐欺集團之
    人員，已如前述。該恐嚇、詐欺集團之人員並利用被告之幫
    助，使被害人在遭該恐嚇、詐欺集團之人員施用恐嚇而心生
    畏懼或施以詐術後而陷於錯誤，因而匯款至被告所提供之前
    揭帳戶，從而促使上開恐嚇、詐欺集團恐嚇、詐欺取財犯行
    之實現，是被告所為係參與恐嚇、詐欺取財罪構成要件以外
    之行為，且在無證據證明被告係以正犯而非以幫助犯之犯意
    參與犯罪之情形下，依上開說明，應認其所為係幫助犯而非
    正犯行為，故核被告所為，係犯刑法第30條第1項、第339條
    第1項、第346條第1項之幫助詐欺取財、恐嚇取財罪，爰依
    同法第30條第2項之規定減輕其刑。
  (二)被告以1個交付前揭帳戶之行為，提供2個帳戶予詐欺集團成
    員使用，觸犯上開2罪名，為想像競合犯，應依刑法第55條
    規定，從重論以一幫助恐嚇取財罪。
  (三)爰審酌被告提供帳戶予他人非法使用，使實行恐嚇、詐騙行
    為之人得手後，得以隱藏身分，助長恐嚇、詐欺取財之犯罪
    風氣，又此類提供人頭帳戶之犯罪，近年來極為猖獗，實不
    宜輕縱，提供帳戶數量有2個，被害人所受損害程度，被告
    犯後一再飾詞否認犯行、態度不佳等一切情狀，量處如主文
    所示之刑，並諭知易科罰金之折算標準，以示儆懲。
四、適用法律依據：
  (一)刑事訴訟法第299條第1項前段。
  (二)刑法第30條第1項、第2項、第339條第1項、第346條第1項、
    第55條、第41條第1項前段。
  (三)刑法施行法第1條之1。
案經檢察官乙○○到庭執行職務。
中    華    民    國    97    年    5     月     14   日
                  刑事第一庭  審判長法  官  唐光義
                                    法  官  朱光國
                                    法  官  洪挺梧
上正本證明與原本無異。
如不服本判決，應於收受送達後10日內向本院提出上訴書狀（應
敘述具體理由並附繕本）。
上訴書狀如未敘述理由，應於上訴期間屆滿後20日內補提理由書
於本院。
                                     書記官  劉雅玲
中    華    民    國    97    年    5     月    14    日
附錄論罪科刑法條
中華民國刑法第339條
（普通詐欺罪）
意圖為自己或第三人不法之所有，以詐術使人將本人或第三人之
物交付者，處5年以下有期徒刑、拘役或科或併科1千元以下罰金
。
以前項方法得財產上不法之利益或使第三人得之者，亦同。
前二項之未遂犯罰之。
中華民國刑法第346條
（單純恐嚇罪）
意圖為自己或第三人不法之所有，以恐嚇使人將本人或第三人之
物交付者，處6月以上5年以下有期徒刑，得併科1千元以下罰金
。
以前項方法得財產上不法之利益，或使第三人得之者，亦同。
前二項之未遂犯罰之。


司法院資訊處製作；財團法人民間司法改革基金會備份。
